ACORDAO-COMPLETO-2359463

ACÓRDÃO 1685/2019 ATA 27/2019 - PLENÁRIO

VISTOS, relatados e discutidos estes autos de processo de representação,
ACORDAM os Ministros do Tribunal de Contas reunidos em sessão Plenária, diante das razões expostas pelo relator e com fundamento no art. 113 da Lei 8.666/1993, em: 
9.1. conhecer da representação, com fundamento no § 1º do art. 113 da Lei 8.666/1993, c/c os arts. 235 e 237 do Regimento Interno deste Tribunal e § 1º do art. 103 da Resolução 259/2014;
9.2. não conhecer do agravo interposto pela empresa Control Teleinformatica Ltda., com base no art. 289 do Regimento Interno deste Tribunal;
9.3. considerar improcedente a presente representação;
9.4. encaminhar cópia integral da presente deliberação à Ordem dos Advogados do Brasil - Seccional do Distrito Federal;
9.5. informar ao Banco Central do Brasil e às empresas Teltex Tecnologia S.A. e Control Teleinformatica Ltda. que o conteúdo desta deliberação poderá ser consultado no endereço www.tcu.gov.br/acordaos; 
9.6. arquivar o presente processo.

Representação acerca de supostas irregularidades em pregão eletrônico que tem por objeto contratar a implantação de sistemas de monitoramento por câmeras digitais e alarmes de intrusão. Análise de agravo e mérito.

Banco Central do Brasil.

3. Interessados/Responsáveis/Recorrentes:
3.1. Interessado: Ademir Toledo de Souza (XXX.559.698-XX)
3.2. Recorrente: Control Teleinformática Ltda. (05.455.684/0001-30).

13.1. Ministros presentes: José Mucio Monteiro (Presidente), Walton Alencar Rodrigues, Benjamin Zymler (Relator), Augusto Nardes, Raimundo Carreiro, Ana Arraes, Bruno Dantas e Vital do Rêgo.
13.2. Ministro-Substituto convocado: Augusto Sherman Cavalcanti.
13.3. Ministros-Substitutos presentes: Marcos Bemquerer Costa e André Luís de Carvalho.

ACORDAO-COMPLETO-2369235

Acórdão 127/2020 - Plenário

BENJAMIN ZYMLER

Ministro Benjamin Zymler.

Adoto como relatório a bem-lançada instrução a cargo do auditor da Secretaria de Controle Externo de Aquisições Logísticas (Selog) , que recebeu a anuência do titular da unidade técnica:
"INTRODUÇÃO
Trata-se de representação a respeito de possíveis irregularidades ocorridas no Banco Central do Brasil - Bacen, relacionadas ao Pregão Eletrônico 39/2018, que tem por objeto a implantação de sistemas de monitoramento por câmeras digitais IP e alarmes de intrusão, nos prédios do Banco Central do Brasil, além da integração entre tais sistemas por meio do fornecimento de software de gerenciamento de vídeo, bem como a respectiva infraestrutura quando necessária.  
O termo de homologação do certame, publicado em 27/12/2018, registrou a adjudicação do objeto para a empresa Teltex Tecnologia S/A, CNPJ 73.442.360/0001-17, no valor de R$ 23.427.554,88.
HISTÓRICO
Na inicial, o representante alegou o seguinte:
a) 	a empresa Teltex Tecnologia S/A, declarada vencedora no certame, teria apresentado atestados eivados de irregularidades, incluindo declaração de serviços não prestados de fato, notadamente os atestados emitidos pela Prefeitura de Canoas/RS e pela Incorporadora São Luís;
b)	 o atestado emitido pela Incorporadora São Luís enseja sua declaração de inidoneidade, uma vez que a equipe que realizou a diligência presencial não constatou, no local dos serviços, os equipamentos supostamente fornecidos para o monitoramento contratado;
c)	 o atestado fornecido pela Prefeitura de Canoas/RS possui nítida incongruência, uma vez que os serviços atestados não condizem com o objeto do contrato correlato, cujo objeto seria a execução de serviço de manutenção preventiva e corretiva do sistema de alarmes daquela municipalidade;
d)	 a referida Prefeitura já dispunha de todo o sistema de alarmes devidamente fornecido e necessitaria apenas de manutenção para o parque instalado, uma vez que em 2009 e 2014 já teria realizado os certames licitatórios para a aquisição e instalação do seu sistema;
e)	 o atestado teria, ainda, sido emitido em julho de 2018, referindo-se à contratação estabelecida em 4/12/2017, o que estaria em desacordo com o Acórdão 1214/2013-TCU-Plenário, Relator Aroldo Cedraz;
f) 	até a data do seu fornecimento à Prefeitura de Canoas/RS, a empresa não teria atendido o percentual de fornecimento de 50% dos sensores exigidos pela licitação, tendo, até então, fornecido o total de 185, quinze a menos que o necessário;
g) 	a desconsideração desse atestado levaria à desclassificação da licitante e sua manutenção afronta a moralidade administrativa.
Por fim, requereu: a habilitação como interessado; concessão de medida cautelar para suspender todos os atos do Pregão Eletrônico 39/2018; no mérito, a anulação do ato de habilitação da empresa Teltex; declaração de inidoneidade da empresa Teltex e eventual responsabilização dos agentes administrativos.
Em instrução à peça 38, esta Secretaria propôs o seguinte encaminhamento, por entender que o atestado indicado pelo representante como inidôneo não teria sido decisivo para a habilitação da empresa vencedora do certame:
7.1. conhecer da representação, satisfeitos os requisitos de admissibilidade constantes no art. 113, § 1º, da Lei 8.666/1993, c/c os arts. 235 e 237, VII, do Regimento Interno/TCU, e no art. 103, § 1º, da Resolução - TCU 259/2014;
7.2. no mérito, considerar a presente representação improcedente;
7.3. indeferir o pedido de concessão de medida cautelar formulado pelo representante, tendo em vista a inexistência dos elementos necessários para sua adoção;
7.4. indeferir o pedido do representante de ser considerada como parte interessada, mas autorizando ao advogado por ela constituído nos autos, caso venha a ser requerido, vista e cópia das peças não sigilosas deste processo, após a prolação da deliberação de mérito dos presentes autos;
7.5. informar ao BACEN e ao representante que o conteúdo da deliberação que vier a ser proferida poderá ser consultado no endereço www.tcu.gov.br/acordaos; e
7.6. arquivar os presentes autos, nos termos do art. 250, I, c/c art. 169, II, do Regimento Interno deste Tribunal.
	O Relator, Exmo. Ministro Benjamim Zymler, conheceu da representação e acompanhou a proposta da Unidade Técnico mediante Despacho (peça 40) .
Irresignado, o representante apresentou petição (peça 59) reiterando os fatos constantes da inicial. Ademais, salientou que a empresa Teltex apresentou dois atestados de capacidade técnica e um deles, emitido pela Incorporadora São Luiz, seria materialmente falso. Entretanto, o atestado que seria supostamente falso não foi levado em consideração pelo Bacen, tendo em vista que o outro atestado, emitido pela Prefeitura Municipal de Canoas, já seria suficiente para habilitar a empresa no certame.
Por fim, requereu a anulação do Despacho anterior do Ministro-Relator, a suspensão do Pregão 39/2018 do Bacen, bem como sua habilitação como interessado no processo.
Em atenção ao pleito do representante, o Ministro-Relator procedeu à revisão do Despacho de peça 40 e encaminhou os autos para que esta Unidade Técnica reexaminasse o feito, incluindo a avaliação quanto à eventual apresentação de documento materialmente falso pela empresa Teltex, com a possibilidade da aplicação da penalidade prevista no art. 46 da Lei 8.443/1992, bem como os eventuais impactos para a contratação advinda do Pregão 39/2018.
Após o retorno dos autos a esta Unidade Técnica, o representante requereu novamente o ingresso nos autos como interessado (peça 61) .
Ademais em nova petição (peça 62) , argumentou o seguinte:
	a) no tocante ao atestado emitido pelo Município de Canoas/RS, foram anexadas ao processo administrativo do pregão (peça 29, p. 138-140) , ordens de serviço em data posterior ao próprio documento. Alegou que até 5 de julho de 2018, data do atestado, somente teriam sido fornecidos 185 sensores, o que seria inferior ao quantitativo mínimo de 50% exigido no edital do certame.
	b) em relação ao atestado emitido pela Incorporadora São Luís, argumenta que a Sra. Adelaide Florentino da Rosa era a dona da incorporadora e mãe do Sr. Valmor Fernandes Rosa Filho, proprietário da empresa Teltex. Posteriormente, a Sra. Adelaide vendeu a Incorporadora São Luís para o seu sobrinho, Luís Carlos da Rosa, que é primo do Sr. Valmor, proprietário da empresa Teltex.
	c) a Prefeitura de Canoas estaria sendo investigada pelo Ministério Público em razão de contratos firmados na área da saúde em 2016.
Após a análise dos fatos novos trazidos pelo representante, esta Unidade Técnica, em instrução pretérita (peça 80) , propôs:
a) realizar a oitiva do Banco Central do Brasil, com amparo no art. 250, V, do Regimento Interno/TCU, para que, no prazo de quinze dias, se pronuncie, referente ao Pregão Eletrônico 39/2018, acerca dos indícios de irregularidades indicados nesta instrução e eventuais medidas adotadas com vistas a apurar fraude à licitação, nos termos do art. 7º da Lei 10.520/2002, em especial quanto aos seguintes tópicos:
a.1) o atestado emitido pela Incorporadora São Luis apresentado pela empresa Teltex Tecnologia S/A no certame seria materialmente falso, uma vez que a visita in loco realizada pelo Banco não teria comprovado o seu conteúdo;
a.2) o Município de Canoas teria emitido ordens de serviço com data posterior à do atestado de capacidade técnica apresentado pela empresa Teltex Tecnologia S/A no certame, e até julho de 2018, data de emissão do atestado, somente teriam sido fornecidos 185 sensores, o que seria inferior ao quantitativo mínimo de 50% exigido no edital do certame;
a.3) demais informações que julgar necessárias; e
a.4) designação formal de interlocutor que conheça da matéria para dirimir eventuais dúvidas, informando nome, função/cargo, e-mail e telefone de contato.
b)  alertar o Banco Central do Brasil quanto à possibilidade de a empresa Teltex ser declarada inidônea em função da apresentação de documentação falsa, o que ensejaria ou a anulação dos atos decorrentes do certame e a rescisão do contrato ou a determinação para não prorrogação do mesmo, com base no art. 250, inciso II do Regimento Interno/TCU.
c) realizar, nos termos do art. 250, V, do Regimento Interno/TCU, a oitiva da empresa Teltex Tecnologia S/A, CNPJ 73.442.360/0001-17, para, no prazo de quinze dias, manifestar-se, caso queira, sobre os fatos trazidos na presente representação, especialmente quanto ao seguinte:
c.1) apresentação, por ocasião do Pregão 39/2018 do Banco Central do Brasil, atestado emitido pela Incorporadora São Luis, de 15/10/2018, que seria materialmente falso, uma vez que a visita in loco realizada pelo Banco não teria comprovado o seu conteúdo;
c.2) relação de parentesco entre os proprietários da Incorporadora São Luís e a empresa Teltex Tecnologia S/A, sendo que a Incorporadora São Luís já teria pertencido à mãe do proprietário da empresa Teltex, o que pode indicar conflito de interesses na emissão do documento; e
c.3) o Município de Canoas emitiu ordens de serviço com data posterior à do atestado de capacidade técnica apresentado por ocasião do Pregão 39/2018 do Banco Central, e até 5/7/2018, data de emissão do atestado, somente teriam sido fornecidos 185 sensores, o que seria inferior ao quantitativo mínimo de 50% exigido no edital do certame.
d)  alertar a empresa Teltex Tecnologia S/A que, verificada a ocorrência de fraude comprovada à licitação, o Tribunal poderá declarar a inidoneidade do licitante fraudador para participar, por até cinco anos, de licitação na Administração Pública Federal, nos termos do art. 46 da Lei Orgânica do Tribunal de Contas da União, o que, se confirmado, pode ter reflexos na continuidade da execução do contrato; 
e)  indeferir o pedido formulado por Control Teleinformática Ltda, de ser considerado como parte interessada, mas lhe autorizando, caso requeira, vista e cópia às peças não sigilosas dos presentes autos após a prolação da deliberação de mérito dos presentes autos;
f)  indeferir o pedido de sustentação oral formulado por Control Teleinformática Ltda, visto não ser parte interessada no processo, com base no disposto no art. 168, caput, do Regimento Interno/TCU;
g)  encaminhar cópia da presente instrução, bem como das peças 1, 59 e 62 ao Banco Central do Brasil e à empresa Teltex Tecnologia S/A, de maneira a embasar as respostas às oitivas.
A proposta supracitada contou com a anuência do Ministro Relator, mediante Despacho (peça 101) .
EXAME TÉCNICO
Promovidas as oitivas quanto às alegações do representante e demais questões levantadas por esta Unidade Técnica, passa-se a analisar as respostas apresentadas, tópico a tópico, conforme transcrição/contextualização a seguir.
Item a.1) o atestado emitido pela Incorporadora São Luis apresentado pela empresa Teltex Tecnologia S/A no certame seria materialmente falso, uma vez que a visita in loco realizada pelo Banco não teria comprovado o seu conteúdo;
Manifestação do órgão:
Preliminarmente, sublinhou que a área técnica do Bacen empreendeu diversas diligências visando a apuração das supostas irregularidades apontadas pela autora da representação junto a essa Corte de Contas, não identificando qualquer impropriedade que implicasse a revisão do resultado do Pregão Eletrônico 39/2018.
Na diligência presencial realizada no empreendimento Reservas do Lago, executado pela Incorporadora São Luís Ltda., a equipe do Bacen não obteve informações suficientes para confirmar ou infirmar a alegação da empresa Teltex no sentido de que a proteção perimetral instalada foi desativada para permitir a construção dos muros que cercam o empreendimento. Independentemente disso, a mesma equipe concluiu que, ainda que pudesse ser provada a instalação das barreiras por parte da Teltex, a solução ali empregada não atenderia aos requisitos do edital.
Todavia, o fato de o atestado não atender aos requisitos do edital para ser aceito como documento comprobatório do cumprimento de requisito de habilitação no certame licitatório não o torna necessariamente falso. Aliás, a área técnica foi clara no sentido de que, pelos dados de que se dispõe até o momento, não há sequer indícios de falsidade no atestado apresentado pela Teltex.
A mera presunção da representante, sem um conjunto mínimo de elementos que demonstrem a materialidade dos ilícitos a serem imputados ao licitante não se mostra nem mesmo suficientes para a instauração de um processo administrativo punitivo, quanto mais promover a aplicação sumária da sanção de declaração de inidoneidade. Ainda que se concluísse pela existência de tais indícios, isso não justificaria a inabilitação sumária da licitante, haja vista que a habilitação técnica foi realizada com base em outro atestado de capacidade técnica.
Com efeito, acaso houvesse indício consistente de falsidade ou fraude em relação ao atestado emitido pela Incorporadora São Luis, seria o caso de instauração não só de procedimento de apuração com base no art. 7º da Lei 10.520/2002, mas também do procedimento de apuração de responsabilidade previsto na Lei 12.846/2013 (Lei Anticorrupção) e no Decreto 8.420/2015.
 Nesse sentido, a área técnica fez registrar que: a) havia obra em andamento no local indicado no atestado de capacidade técnica; b) ali foram encontradas torres de sensores tipo IVA, conforme indicado no atestado; c) o atestado emitido pela incorporadora São Luiz informa que a Teltex está prestando os serviços nele relacionados, sem mencionar, em momento algum, que os serviços foram concluídos.
Portanto, a conclusão no sentido de que o teor do atestado de capacidade técnica não atende aos requisitos do edital, não implica, nem por meio de considerável esforço hermenêutico, a conclusão de que o atestado está inquinado pelo vício de falsidade documental.
Informou que apenas no decorrer do último semestre, o Bacen instaurou nove procedimentos administrativos de apuração de responsabilidade com base na Lei 12.846/2013, em razão da existência de indícios consistentes de falsidade em documentos apresentados por licitantes, o que demonstra que, havendo base para tal, esta Autarquia não se furta ao seu dever de, observado o devido processo legal, o contraditório e a ampla defesa, apurar os supostos ilícitos. No entanto, no caso do atestado em questão, entendeu que não haviam indícios mínimos de materialidade a justificar sequer a instauração de processo administrativo punitivo.
Por fim, mencionou que, na busca incessante de demonstrar a falsidade do atestado de capacidade técnica apresentado pela Teltex, a empresa Control chegou a afirmar categoricamente, em sua petição (peça 62, p. 3) , uma suposta relação de parentesco entre a pessoa que seria a ex-proprietária da incorporadora São Luís e o sócio proprietário da Teltex. Ocorre que, compulsando os autos do processo licitatório, foi localizado o documento de identidade do Sr. Valmor Fernandes Rosa Filho, onde consta a seguinte filiação: 'Valmor Fernandes Rosa e Theodolina Donada Rosa', o que demonstra que se mostra no mínimo inverídico o chamado 'fato novo' trazido pela empresa Control em sua petição.
Análise
Entende-se que são plausíveis os argumentos apresentados pelo Banco Central do Brasil. O órgão atuou de maneira prudente ao efetuar diligência in loco para aferir a veracidade do atestado emitido pela Incorporadora São Luis, em um procedimento que contou com a participação tanto da empresa Teltex quanto da própria representante.
O fato de o atestado não ter atendido aos requisitos do edital não o torna automaticamente falso. Ademais, é necessária a presença de indícios de falsidade ou fraude para que seja instaurado um procedimento de apuração da veracidade do atestado, o que não ocorreu nos autos. Como a área técnica do Bacen consignou, havia uma obra no local indicado e foram encontradas torres de sensores IVA no local. Ademais, o atestado não menciona que a obra foi concluída e não foi possível o contato com os responsáveis pela Incorporadora São Luis. 
Portanto, não atenderia ao interesse público que o Bacen fizesse uma investigação pormenorizada de cada item de um atestado que não seria aproveitado no certame, tendo em vista que outro atestado apresentado pela mesma empresa já atingiria tal objetivo.
Ressalte-se que em relação ao atestado da Incorporadora São Luis, para formulação da decisão de mérito do presente processo, também serão levados em consideração os argumentos trazidos pela empesa Teltex nesta instrução. 
Em relação ao fato de que a representante, por intermédio de seus procuradores, prestou informação inverídica a esta Corte de Cortas em relação ao parentesco do Sr. Valmor Fernandes Rosa Filho com a Sra. Adelaide Florentino da Rosa e o Sr. Luis Carlos da Rosa Junior, tal conduta, por reprovável, será analisada separadamente nesta instrução. 
Item a.2) o Município de Canoas teria emitido ordens de serviço com data posterior à do atestado de capacidade técnica apresentado pela empresa Teltex Tecnologia S/A no certame, e até julho de 2018, data de emissão do atestado, somente teriam sido fornecidos 185 sensores, o que seria inferior ao quantitativo mínimo de 50% exigido no edital do certame;
Manifestação do órgão:
O Anexo 2 do edital do Pregão Eletrônico 39/2018 - Condições para habilitação - ao estabelecer os requisitos de qualificação técnica, previu a necessidade de comprovação, mediante apresentação de atestado, da prestação dos serviços de fornecimento e instalação de: '5.2.1.3. Sistema de alarmes de intrusão com, no mínimo 200 (duzentos) sensores de intrusão em um mesmo site; '
Ao analisar os atestados de capacidade técnica apresentados pela Teltex, a equipe técnica emitiu relatório no sentido de que essa qualificação teria sido atendida pelo atestado de capacidade técnica emitido pela Prefeitura de Canoas - RS, em que consta que a referida empresa teria realizado a instalação de 240 sensores de intrusão no Serviço de Atendimento Especializado do Centro de Testagem e Aconselhamento (SAE/CTA) , localizado na Rua Frei Orlando, 141.
Não satisfeitos com a mera apresentação do atestado (que em tese seria suficiente para comprovar a qualificação) , a equipe técnica promoveu diligência junto à Diretoria de Política de Segurança e Informações da Secretaria Municipal de Segurança Pública de Cidadania do Município de Canoas, por meio de ligação telefônica, com o objetivo de verificar a autenticidade do atestado, bem como o atendimento ao requisito previsto no item 5.2.1.3 do edital.
 Posteriormente, em sede recursal, foi realizada nova diligência naquela prefeitura, desta feita junto ao Diretor de Política de Segurança e Informações, Sr. Diego Aurélio Maier que, ao ser consultado, assim se pronunciou mediante mensagem eletrônica: 
Devido à localização crítica e o tipo de medicamento armazenado no complexo localizado na Rua Frei Orlando, nº 141, a empresa Teltex forneceu, instalou e configurou sistema de alarme de intrusão com 240 sensores, e continua prestando serviço de manutenção corretiva, com o objetivo de renovar e manter o parque instalado em pleno funcionamento.
Ainda em sede recursal, mas desta feita por determinação da autoridade competente, foram realizadas novas diligências, inclusive com inspeção presencial no complexo de prédios SAE/CTA, local de instalação. Na referida localidade, a equipe técnica constatou que, naquela data, encontravam-se instalados 204 sensores.
No bojo dessas diligências, a equipe técnica também concluiu, a partir das ordens de serviços apresentadas em sede de diligências, que a empresa Teltex teria fornecido para o complexo 243 sensores de intrusão até setembro do ano de 2018.
 Ao realizar a conferência nessas mesmas ordens de serviço, a representante concluiu que até julho de 2018 só teriam sido fornecidos 185 sensores, ou seja, 15 a menos do quantitativo exigido pelo edital. Os demais sensores, de modo a totalizar os 243 informados pela equipe técnica, teriam sido supostamente instalados após a data da emissão do atestado. 
Neste ponto, importa corrigir a conclusão da representante, pois com base nas referidas ordens de serviço, o que se pode concluir é que foram fornecidos e instalados 185 sensores no período de janeiro de 2017 a julho de 2018, e não durante todo o período contratual. Neste ponto, importa registrar que o contrato entre a Teltex e Prefeitura do Município de Canoas-RS data de 25/9/2014, portanto, infere-se que os demais sensores, de forma a totalizar os 240 que constam no atestado de capacidade técnica, foram fornecidos e instalados no período entre setembro de 2014 a dezembro 2016. 
Em outras palavras, o fato de terem sido apresentadas ordens de serviço que comprovariam o fornecimento e instalação de 185 sensores no período de janeiro de 2017 a julho de 2018 não determina a falsidade do atestado de capacidade técnica, datado de julho, que declara a instalação de 240 sensores em sua totalidade.
 A prova de cumprimento das exigências em matéria de qualificação técnica, em princípio, deve ser realizada mediante a apresentação do atestado de qualificação técnica, nos termos do edital. As diligências, nos termos do art. 43, §3º da Lei 8.666/1993, possuem a finalidade de 'esclarecer ou a complementar a instrução do processo'. Neste sentido, os gestores do Banco Central portaram-se de forma bastante prudente, ao empreender persistente investigação sobre o caso. Ocorre que essas diligências não lograram afastar a autenticidade do atestado apresentado, de forma a autorizar a inabilitação da licitante em favor de outras com propostas com valores consideravelmente superiores. 
Diante disso, a conclusão da equipe técnica, acolhida pelo pregoeiro e, posteriormente pela autoridade competente em suas respectivas decisões, e que levou em consideração não apenas a verificação de itens isolados, mas a totalidade do conjunto de elementos probatórios que foram arrecadados ao longo de uma série de diligências, foi a de que a licitante Teltex deveria ser julgada tecnicamente habilitada, nos termos do edital do certame. 
Análise
Percebe-se 	que o Banco Central efetuou diligências através de diversos métodos (ligação telefônica, mensagem eletrônica e visita in loco) para se certificar de que o teor do atestado emitido pelo Município de Canoas-RS era verídico e preenchia o requisito previsto no item 5.2.1.3.
A representante se apega ao fato de que no período entre janeiro de 2017 a julho de 2018 (data do atestado de capacidade técnica emitido pelo Município de Canoas) havia apenas ordens de serviço para a instalação de 185 sensores, algo que já havia mencionado na inicial (peça 1, p. 27) , onde a representante alega erroneamente que 'o Atestado em comento diz respeito a um contrato firmado em 4/12/2017, sendo que o documento foi emitido em julho de 2018. ' (peça 1, p. 22) . 
Entretanto, como salientou o Banco Central, o atestado faz referência ao contrato firmado em 2014 (Contrato 156/2014 e aditivos) entre a empresa Teltex e o Município de Canoas. A representante não demonstrou que o fornecimento de sensores começou em janeiro de 2017, tratando-se de mera ilação que não é apta a macular tanto o atestado emitido por órgão público (Prefeitura de Canoas) quando a diligência efetuada pelos servidores do Bacen.
Cabe repisar que a conferência do Bacen se deu in loco, e não por intermédio das ordens de serviço. Não houve requerimento formal, por parte do Bacen, de envio de todas a ordens de serviço atendidas pela empresa Teltex no bojo do Contrato 156/2014.
Ademais, também serão levados em conta os argumentos apresentados pela empresa Teltex em relação a este tópico.
Item c.1) apresentação, por ocasião do Pregão 39/2018 do Banco Central do Brasil, atestado emitido pela Incorporadora São Luis, de 15/10/2018, que seria materialmente falso, uma vez que a visita in loco realizada pelo Banco Central não teria comprovado o seu conteúdo;
Manifestação da empresa Teltex:
A Incorporadora São Luis é proprietária de diversos empreendimentos, e em outubro de 2017 a empresa Teltex sagrou-se vencedora da pesquisa de preços realizada pela Incorporadora, após árdua disputa com diversos concorrentes.
A contratação em tela é referente ao condomínio de loteamento Reserva dos Lagos, localizado no Município de Nova Santa Rita/RS. O contrato foi celebrado no dia 30/11/2017 com a assinatura registrada em cartório perante o Serviço Notarial de Ipiranga, localizado em Gravataí/RS (peça 123, p. 12-16) , município sede da Incorporadora São Luis. 
Salientou que os representantes da empresa Control (representante) acompanharam a diligência presencial realizada no Condomínio Reserva dos Lagos, onde foi devidamente esclarecido que é um loteamento, e só haverá edificações quando a Incorporadora São Luis concluir a obra e entregar os terrenos aos proprietários para construção. Enquanto tal fato não ocorrer, a obrigação da empresa Teltex é de apenas fornecer a infraestrutura.
 O condomínio possui área equivalente a 200.000 metros quadrados. As fotos encartadas pela representante como 'fato novo' não mostram toda a extensão do condomínio. Ademais, a representante omitiu que o condomínio já estava mapeado em lotes, murado, com piscina pronta, cabeamento/fibra óptica lançada, demais equipamentos entregues e sensores de alarme retirados e estocados em contêiner, a pedido da contratante, que precisou construir os muros limítrofes. 
No atestado emitido pela Incorporadora São Luis consta que 'Os serviços estão sendo prestados', e nunca foi declarada a conclusão dos serviços. Não há nenhum indício de irregularidade no atestado. O atestado foi desconsiderado porque não atendeu a especificidade exigida no edital.
A diligência presencial realizada pelo Bacen revelou que a obra está em andamento, confirmando a disposição do atestado de capacidade técnica que jamais declarou que as obras foram concluídas. Consta também no contrato que 'as etapas de execução dos serviços poderão sofrer alterações decorrentes de atrasos na execução da obra no empreendimento' (peça 123, p. 13) pela Incorporadora, o que de fato tem ocorrido. 
A empresa Teltex também apresentou os termos de aceite para as etapas 1 a 4 do contrato. Para a etapa 1 foi expedido Termo de Aceite em 30/3/2018 (peça 17) ; a etapa 2 teve a expedição de Termo de Aceite em 31/5/2018 (peça 123, p. 18-19) ; o Termo de Aceite para a etapa 3 foi expedido em 31/7/2018 (peça 123, p. 20-12) ; para a etapa 4, foi expedido Termo de Aceite em 28/9/2018 (peça 123, p. 22-23) . Argumentou que a disponibilização dos equipamentos foi concluída, correspondente a 80% do valor total do objeto contratado, faltando apenas a instalação, que corresponde a 20% do valor total do objeto contratual, com exceção da fibra óptica e sensores de barreira, já implantados.
Análise
Os argumentos trazidos pela empresa Teltex reforçam o que já foi apresentado pelo Banco Central. A representante não trouxe indícios de falsidade do atestado emitido pela Incorporadora São Luis e não apontou qual material ou serviço supostamente não teria sido fornecido.
Ademais, a obra em comento ainda está em andamento, fato que foi consignado no atestado. Houve a discriminação no atestado dos serviços/materiais fornecidos pela empresa Teltex (peça 123, p. 26-28) , que totalizariam 80% do objeto contratual.
Tais serviços/materiais discriminados no atestado correspondem ao que consta nos Termos de Aceite 1 a 4 (peça 123, p. 17-23) , devidamente assinados pela Incorporadora São Luis. Cabe ressaltar que o último Termo de Aceite foi assinado em 28/9/2018, sendo, portanto, anterior à assinatura do atestado (15/10/2018) .
Portanto, não há nos autos indícios de que o atestado emitido pela Incorporadora São Luis seja materialmente falso, o que leva à improcedência da representação quando a esse ponto.
Item c.2) relação de parentesco entre os proprietários da Incorporadora São Luís e a empresa Teltex Tecnologia S/A, sendo que a Incorporadora São Luís já teria pertencido à mãe do proprietário da empresa Teltex, o que pode indicar conflito de interesses na emissão do documento;
Manifestação da empresa Teltex:
A peça 74 dos presentes autos foi incluída pela própria representante, e, portanto, a mesma já tinha conhecimento que a Sra. Adelaide Florentino da Rosa é mãe apenas do Sr. Luis Carlos da Rosa Junior, proprietário da Incorporadora São Luis. A representante também incluiu nos autos (peça 34, p. 285) , a página 18.280 do processo administrativo Bacen, onde consta o documento de identidade do Sr. Valmor Fernandes Rosa Filho. Portanto, é de fácil constatação que a mãe do Sr. Valmor é a Sra. Theodolina Donada Rosa. 
Destarte, o Sr. Valmor não possui grau de parentesco com o Sr. Luis Carlos da Rosa ou com a Sra. Adelaide Florentino da Rosa, como suscitado pela representante. A relação entre o Sr. Valmor (acionista da Teltex) e o Sr. Luis (proprietário da Incorporadora São Luis) , é exclusivamente comercial, originada em decorrência do contrato assinado em 30/11/2017. 
Por fim, pondera que houve 'uma acusação grosseira, infundada e inconsequente contra a representada'.
Análise
Como já foi consignado pelo Banco Central em seus argumentos, a representante afirmou, de maneira inverídica, que a Sra. Adelaide Florentino da Rosa, antiga proprietária da Incorporadora São Luis, seria mãe do Sr. Valmor Fernandes Rosa Filho, sócio da empresa Teltex.
Há nos autos documentos que atestam a falsidade de tal afirmação, como por exemplo a peça 34. p. 285, a peça 78 e a peça 123, p. 29 e 86. Ressalte-se que os dois primeiros documentos citados foram incluídos nos autos pela própria representante, o que denota o pleno conhecimento de seu teor.
Item c.3) o Município de Canoas emitiu ordens de serviço com data posterior à do atestado de capacidade técnica apresentado por ocasião do Pregão 39/2018 do Banco Central, e até 5/7/2018, data de emissão do atestado, somente teriam sido fornecidos 185 sensores, o que seria inferior ao quantitativo mínimo de 50% exigido no edital do certame.
Manifestação da empresa Teltex:
Cumpre informar que todos os equipamentos já foram comprados para as Unidades do Bacen em Brasília e Fortaleza, com investimento financeiro efetuado pela Teltex, atualmente com os serviços de instalações em pleno e perfeito andamento.
Para atender o item 5.2.1.3 do Anexo 2 do edital, a empresa Teltex apresentou o atestado expedido pelo Município de Canoas, decorrente do Contrato 156/2014, celebrado em 25/9/2014, e termos aditivos (peça 123, p. 30-37) . 
Foi evidenciado durante a diligência presencial no Município de Canoas que o sistema de alarmes de responsabilidade da Teltex está em perfeito funcionamento, compreendendo os serviços de fornecimento e instalação, conforme obrigações pactuadas. 
Em diligência foi também esclarecido que a Teltex assinou o contrato no ano de 2014, e o complexo SAE/CTA, à época, estava com os sensores de intrusão completamente deteriorados. As plantas/croquis disponibilizadas pelo Município não condiziam com as instalações realizadas em 2009. O primeiro trabalho da Teltex em 2014 foi um levantamento dos 1.900 sensores instalados nos prédios públicos do Município de Canoas, mapeando os sensores que precisavam de substituição, com a consequente reativação e reconfiguração do sistema. 
Portanto, desde 2014 até a presente data, permanece a obrigação da Teltex de manter o sistema de alarmes do Município de Canoas em perfeito funcionamento. Para exemplificar o formato da contratação, o Município de Canoas disponibilizou cópia de ordens de serviço dos exercícios de 2017/2018, período em que os serviços foram intensificados, porém existentes desde a assinatura do contrato. 
A conclusão da diligência presencial no Município de Canoas, com a presença de representantes da empresa Control (representante) , foi que a Teltex forneceu e instalou, para o complexo SAE/CTA, composto por sete prédios, um sistema de alarmes de intrusão composto por no mínimo 200 sensores, conforme exigências do edital.
Análise
Os argumentos da empresa Teltex reforçam o que foi trazido pelo Banco Central. A diligência efetuada pelo órgão atestou que o atestado emitido pelo Município de Canoas atendia aos requisitos constantes do instrumento convocatório. Ademais, no que tange às ordens de serviço enviadas pelo Município de Canoas, a empresa Teltex repisa que não se tratam da totalidade dos sensores instalados, e sim uma demonstração de que a empresa efetivamente realizava tais serviços no bojo do Contrato 156/2014.
Portanto, entende-se que a representante não logrou demonstrar eventual falsidade no atestado emitido pelo Município de Canoas, tornando a representação improcedente quanto a este ponto.
Em vista do exposto, entende-se que a presente representação deve ser considerada, no mérito, improcedente.
Ademais, cabe ressaltar a conduta dos Senhores André Puppin Macedo, OAB/DF 12.004, Alexandre Spezia, OAB/DF 20.555 e Lucas Moreira Parry, OAB/DF 47.673, procuradores da empresa representante e signatários da peça 62, que alteraram a verdade dos fatos ao afirmar em petição, inclusive dando destaque visual (negrito e letras maiúsculas) , que a Sra. Adelaide Florentino da Rosa seria mãe do Sr. Valmor Fernandes Rosa Filho (peça 62, p. 3) e considerando tal fato como indício de falsidade acerca do atestado de capacidade técnica emitido pela Incorporadora São Luís, ao passo que anexaram à citada petição, documento (peça 78) onde é demonstrado que a verdadeira mãe do Sr. Valmor Fernandes Rosa Filho é a Sra. Theodolina Donada Rosa.
Frise-se que a própria representante, por intermédio de seus procuradores, acostou aos autos o processo administrativo relativo ao Pregão 39/2018 do Bacen, onde constava (peça 34, p. 285) cópia da cédula de identidade do Sr. Valmor, com a sua correta filiação. Portanto, não se pode considerar tal atitude mero equívoco.
De acordo com o novo Código de Processo Civil, Lei 13.105/2015, temos o seguinte (grifado) :
Art. 80. Considera-se litigante de má-fé aquele que:
I - deduzir pretensão ou defesa contra texto expresso de lei ou fato incontroverso;
II - alterar a verdade dos fatos;
III - usar do processo para conseguir objetivo ilegal;
IV - opuser resistência injustificada ao andamento do processo;
Ademais, é oportuno colacionar disposição do Código de Ética e Disciplina do Conselho Federal da Ordem dos Advogados do Brasil, que traduz os deveres do advogado:
Art. 2º O advogado, indispensável à administração da Justiça, é defensor do Estado democrático de direito, da cidadania, da moralidade pública, da Justiça e da paz social, subordinando a atividade do seu Ministério Privado à elevada função pública que exerce.
Parágrafo único. São deveres do advogado:
I - preservar, em sua conduta, a honra, a nobreza e a dignidade da profissão, zelando pelo seu caráter de essencialidade e indispensabilidade;
II - atuar com destemor, independência, honestidade, decoro, veracidade, lealdade, dignidade e boa-fé; 
 (...) 
Art. 6º É defeso ao advogado expor os fatos em Juízo ou na via administrativa falseando deliberadamente a verdade e utilizando de má-fé.
A afirmação inverídica feita pelos patronos da empresa representante poderia induzir esta Corte de Contas ao erro, pois buscava configurar um conflito de interesses, por intermédio de relação de parentesco entre sócios da Incorporadora São Luis e a empresa Teltex Tecnologia S.A., que inexistia.
Dessa forma, entende-se que houve afronta ao art. 80, inciso II, da Lei 13.105/2015, bem como art. 2º, inciso II e art. 6º, ambos do Código de Ética e Disciplina do Conselho Federal da Ordem dos Advogados do Brasil, e esse fato deve ser levado ao conhecimento da Ordem dos Advogados do Brasil, Seccional do Distrito Federal, a fim de que avalie a conduta dos profissionais e adote as medidas que entender cabíveis.
PROPOSTA DE ENCAMINHAMENTO
				Ante todo o exposto, submetem-se os autos à consideração superior, propondo:
conhecer da representação, satisfeitos os requisitos de admissibilidade constantes no art. 113, § 1º, da Lei 8.666/1993, c/c os arts. 235 e 237, VII, do Regimento Interno/TCU, e no art. 103, § 1º, da Resolução - TCU 259/2014;
no mérito, considerar a presente representação improcedente;
encaminhar cópia do acórdão a ser prolatado, bem como do relatório e do voto que o fundamentarem, à Ordem dos Advogados do Brasil - Seccional do Distrito Federal, para adoção das medidas que entender cabíveis, face a possível afronta dos Senhores André Puppin Macedo, OAB/DF 12.004, Alexandre Spezia, OAB/DF 20.555 e Lucas Moreira Parry, OAB/DF 47.673, ao art. 80, inciso II, da Lei 13.105/2015, bem como art. 2º, inciso II e art 6º, ambos do Código de Ética e Disciplina do Conselho Federal da Ordem dos Advogados do Brasil, na condição de procuradores da empresa Control Teleinformática Ltda. perante o Tribunal de Contas da União nos presentes autos;
informar ao Banco Central do Brasil, à representante e à empresa Teltex Tecnologia S.A. que o conteúdo da deliberação que vier a ser proferida poderá ser consultado no endereço www.tcu.gov.br/acordaos; e
arquivar os presentes autos, nos termos do art. 250, I, c/c art. 169, II, do Regimento Interno deste Tribunal."
É o relatório.

8.1. André Puppin Macedo (OAB-DF 12.004), Leonardo Freitas Silva (14.656/E/OAB-DF) e outros, representando Control Teleinformatica Ltda., e Ademir Toledo de Souza (OAB/SP: 282.763), representando Teltex Tecnologia S/A.

Não atuou.

REPRESENTAÇÃO SOBRE SUPOSTAS IRREGULARIDADES NO PREGÃO ELETRÔNICO 39/2018, PROMOVIDO PELO BACEN PARA IMPLANTAÇÃO DE SISTEMAS DE MONITORAMENTO POR CÂMARAS DIGITAIS. AGRAVO CONTRA DECISÃO MONOCRÁTICA QUE CONSIDEROU IMPROCEDENTE A REPRESENTAÇÃO FORMULADA. REVISÃO DE OFÍCIO DA DELIBERAÇÃO PARA FINS DE AVERIGUAR A OCORRÊNCIA DE FRAUDE POR PARTE DA LICITANTE VENCEDORA. OITIVAS. NÃO COMPROVAÇÃO DAS FALSIDADES MATERIAIS ALEGADAS, DENTRE ELAS, DE QUE A PROPRIETÁRIA DA EMPRESA ATESTADORA SERIA GENITORA DO SÓCIO-ADMINISTRADOR DA LICITANTE VENCEDORA. NÃO CONHECIMENTO DO AGRAVO, POR INTEMPESTIVIDADE. REPRESENTAÇÃO IMPROCEDENTE. ENCAMINHAMENTO DE CÓPIAS.

REPRESENTAÇÃO (REPR)

Secretaria de Controle Externo de Aquisições Logísticas (Selog).

Trata-se de representação na qual se noticia eventuais irregularidades na condução do Pregão Eletrônico 39/2018, realizado pelo Banco Central do Brasil (Bacen) .
2. Esse pregão tinha por objeto a implantação de sistemas de monitoramento por câmeras digitais IP e alarmes de intrusão, nos prédios da autarquia, além da integração entre tais sistemas por meio do fornecimento de software de gerenciamento de vídeo, bem como da respectiva infraestrutura, quando necessária. A contratação foi inicialmente alçada em R$ 27.519.769,13 (peça 5, fl. 11) . 
3. Preliminarmente, conheço da presente representação com fundamento no art. 113 da Lei 8.666/1993, nos arts. 235 e 237, VII, do Regimento Interno deste Tribunal e no art. 103, § 1º, da Resolução 259/2014.
Histórico
4. Em 21 de janeiro próximo passado, neguei a concessão da medida cautelar pleiteada pela representante e determinei o arquivamento dos autos, nos seguintes termos:
"Trata-se de representação formulada pela empresa Control Teleinformática Ltda., que se insurgiu contra os procedimentos adotados pela Banco Central do Brasil (Bacen) no Pregão Eletrônico 39/2018, no qual sagrou-se vencedora a empresa Teltex Tecnologia S/A.
A licitação, cuja proposta vencedora montou a R$ 23,4 milhões, tem por objetivo a implantação dos sistemas de monitoramento por câmeras digitais IP e alarmes de intrusão nos prédios da autarquia especial, por meio de fornecimento de software de gerenciamento de vídeo, bem assim a infraestrutura necessária.
De acordo com a instrução de peça 38, a cargo da Secretaria de Controle Externo de Aquisições Logísticas (Selog) , a representante alegou, em síntese: 
'a) a empresa Teltex Tecnologia S/A, declarada vencedora no certame, teria apresentado atestados eivados de irregularidades, incluindo declaração de serviços não prestados de fato, notadamente os atestados emitidos pela Prefeitura de Canoas/RS e pela Incorporadora São Luís;
b) o atestado emitido pela Incorporadora São Luís enseja sua declaração de inidoneidade, uma vez que a equipe que realizou a diligência presencial não constatou, no local dos serviços, os equipamentos supostamente fornecidos para o monitoramento contratado;
c) o atestado fornecido pela Prefeitura de Canoas/RS possui nítida incongruência, uma vez que os serviços atestados não condizem com o objeto do contrato correlato, cujo objeto seria a execução de serviço de manutenção preventiva e corretiva do sistema de alarmes daquela municipalidade;
d) a referida Prefeitura já dispunha de todo o sistema de alarmes devidamente fornecido e necessitaria apenas de manutenção para o parque instalado, uma vez que em 2009 e 2014 já teria realizado os certames licitatórios para a aquisição e instalação do seu sistema;
e) o atestado teria, ainda, sido emitido em julho de 2018, referindo-se à contratação estabelecida em 4/12/2017, o que estaria em desacordo com o Acórdão 1214/2013-TCU-Plenário, Relator Aroldo Cedraz;
f) até a data do seu fornecimento Prefeitura de Canoas/RS, a empresa não teria atendido o percentual de fornecimento de 50% dos sensores exigidos pela licitação, tendo, até então, fornecido o total de 185, quinze a menos que o necessário;
g) a desconsideração desse atestado levaria à desclassificação da licitante e sua manutenção afronta a moralidade administrativa.'
A despeito de a análise da unidade técnica ter sido pela impossibilidade de se verificar a existência do periculum in mora e do periculum in mora reverso, o exame de mérito foi pela improcedência da representação, já que o atestado fornecido pela Incorporadora São Luís não foi considerado pelo pregoeiro e os indícios de irregularidade no atestado fornecido pela Prefeitura de Canoas/RS foram afastados por diligência in loco realizada por servidores do Bacen. 
Feito esse relato, conheço da presente representação com fundamento no § 1º do art. 113 da Lei 8.666/1993 c/c inciso VII do art. 237 do Regimento Interno deste Tribunal.
No mérito, acompanho a Selog. Tendo em vista que o atestado fornecido pela Incorporadora São Luís não foi considerado para a habilitação da licitante vencedora, apenas eventual vício no atestado fornecido pela Prefeitura de Canoas/RS poderia levar à inabilitação da empresa Teltex Tecnologia S/A.
Ocorre que equipe de servidores do Bacen realizou diligência no município de Canoas/RS e verificou que as alegações da licitante Control Teleinformática Ltda. eram infundadas. Em primeiro lugar, afastou-se a possível discrepância entre o teor do atestado e o objeto do contrato (que previa apenas manutenção preventiva e corretiva do sistema de alarmes daquela municipalidade) , em razão da significativa revisão e da modificação do sistema anteriormente instalado pela prefeitura. 
Ademais, a equipe do Bacen verificou a compatibilidade entre os quantitativos informados no atestado emitido e aqueles constantes do complexo de prédios da administração municipal. Assim, as suspeitas levantadas pela empresa Control Teleinformática Ltda. em seu recurso administrativo, bem assim nesta representação, revelaram-se infundadas. 
Por fim, como asseverado pela unidade técnica, não há irregularidade no fato de o atestado emitido pela Prefeitura de Canoas/RS envolver período inferior a um ano, haja vista que o Acórdão 1214/2013-TCU-Plenário (rel. Ministro Aroldo Cedraz) refere-se apenas a serviços continuados com cessão de mão de obra.
Por conseguinte, considero improcedente a presente representação e indefiro o pedido de habilitação da empresa Control Teleinformática Ltda. como interessada, na mesma linha do proposto pela unidade técnica, uma vez não demonstrada razão legítima para sua intervenção neste processo, salvo a tentativa de defender seus próprios interesses, cuja tutela deve ser buscada junto ao Poder Judiciário, se assim entender cabível.
Determino, com base no parágrafo único do art. 235 c/c art. 236, ambos do Regimento Interno deste Tribunal, o arquivamento do presente processo, após a devida comunicação processual à representante e ao Bacen."
5. Inconformada, a representante interpôs agravo (peça 45) , no qual alegou nulidade na decisão proferida, por ter sido adotada de forma monocrática, reiterou o pedido de medida cautelar, apontou indícios de fraude nos atestados apresentados pela licitante vencedora (Teltex Tecnologia S/A) e reiterou seu pedido de habilitação nos autos. 
6. Asseverou a representante que o atestado fornecido pela Incorporadora São Luís seria materialmente falso, o que teria sido comprovado por diligência realizada por servidores do Bacen, na qual se verificou que os serviços constantes desse atestado não teriam sido executados. Para tentar demonstrar suas alegações, foram juntadas fotos do empreendimento imobiliário. 
7. O agravo não foi conhecido por sua intempestividade (despacho de peça 60) . Contudo, reconsiderei, de ofício e parcialmente, a decisão anterior e encaminhei os autos à Selog para exame, de modo a que se apurasse eventual conduta dolosa da licitante vencedora em relação à apresentação de atestado de conteúdo supostamente inverídico, ainda que tal documento não tivesse sido considerado para fins de sua habilitação. 
8. A alegação de nulidade da decisão prolatada, contudo, foi afastada, tendo em vista que a competência do relator para decidir monocraticamente fundamenta-se nos arts. 234, 237 e 250 do Regimento Interno, bem assim no art. 107 da Resolução 259/2014.
9. Também foi denegado o pedido de medida cautelar, uma vez que haveria periculum in mora reverso, em razão do início da execução contratual e da imprescindibilidade dos serviços (implantação dos sistemas de monitoramento por câmeras digitais IP e alarmes de intrusão nos prédios da autarquia especial) . 
10. Na sequência, foi reiterado, mais uma vez, o pedido de ingresso nos autos por parte da representante (peça 61) , que não foi acolhido por este relator no mesmo despacho em que determinou a realização de oitiva do Bacen e da representada (peça 101) , nos exatos termos propostos pela Selog na instrução de peça 80.
11. Assim, o Bacen e a representada foram chamados para se manifestar sobre os seguintes indícios de irregularidades e informar as medidas adotadas para apurar os seguintes indícios de fraude:
"1) o atestado emitido pela Incorporadora São Luis apresentado pela empresa Teltex Tecnologia S/A no certame seria materialmente falso, uma vez que a visita in loco realizada pelo Banco não teria comprovado o seu conteúdo;
a.2) o Município de Canoas teria emitido ordens de serviço com data posterior à do atestado de capacidade técnica apresentado pela empresa Teltex Tecnologia S/A no certame, e até julho de 2018, data de emissão do atestado, somente teriam sido fornecidos 185 sensores, o que seria inferior ao quantitativo mínimo de 50% exigido no edital do certame".
12. Posteriormente, para comprovar a alegação de que a empresa Teltex Tecnologia S/A teria se valido de atestados materialmente falsos, a representante apresentou a petição de peça 83. Nesse documento, a representante procura demonstrar que o atestado emitido pela Prefeitura Municipal de Canoas/RS em julho de 2018, no qual fora informada a instalação de 243 sensores de presença pela empresa Teltex Tecnologia S/A, seria materialmente falso, pois as ordens de serviço emitidas de 2017 a 2018 contemplariam apenas 185 sensores.
13. Além disso, a representante informou que a antiga proprietária da Incorporadora São Luís, sra. Sra. Adelaide Florentino da Rosa, seria mãe do sr. Valmor Fernandes Rosa Filho, proprietário da empresa Teltex Tecnologia S/A, o que reforçaria os indícios de fraude.
14. Em 10/5/2019, advogado da representante teve vista dos autos (peça 103) . Ademais, a unidade técnica deu ciência à representante do teor do despacho de peça 101 (vide documentos de peças 108/109) .
Do mérito
15. Em resposta (peça 113) à oitiva realizada, o Bacen, por meio de sua Procuradoria-Geral, informou que "na diligência presencial realizada no empreendimento Reservas do Lago, executado pela Incorporadora São Luís Ltda., a equipe do BCB não obteve informações suficientes para confirmar ou infirmar a alegação da Teltex no sentido de que a proteção perimetral instalada foi desativada para permitir a construção dos muros que cercam o empreendimento. Independentemente disso, a mesma equipe concluiu que, ainda que pudesse ser provada a instalação das barreiras por parte da Teltex, a solução ali empregada não atenderia aos requisitos do edital."
16. De toda sorte, a autarquia esclareceu que a área técnica, responsável pela diligência, fez consignar no seu relatório que: "a) havia obra em andamento no local indicado no atestado de capacidade técnica; b) ali foram encontrados torres de sensores tipo IVA, conforme indicado no atestado; c) o atestado emitido pela incorporadora São Luiz informa que a Teltex está prestando os serviços nele relacionados, sem mencionar, em momento algum, que os serviços foram concluídos".
17. Foi esclarecido que a equipe responsável pela diligência junto à Prefeitura Municipal de Canoas/RS confirmou que teriam sido instalados mais de 200 sensores de intrusão para aquela administração, que não decorreram apenas das ordens de serviço emitidas a partir de 2017, pois o contrato em questão iniciou-se 2014.
18. O Bacen fez juntar, ainda, a Nota Técnica de peça 114, a qual informa que a empresa Teltex Tecnologia S/A teria apresentado não apenas 2 atestados, mas sim 13 atestados, dos quais 3 atenderiam, em princípio, as exigências do edital (Universidade Federal do Rio Grande do Norte, Prefeitura Municipal de Canoas/RS e Poder Judiciário do Estado do Rio Grande do Norte) . 
19. Nessa nota, foi informado que as diligências realizadas em Canoas no empreendimento imobiliário da Incorporadora São Luís foram acompanhadas por representantes das licitantes recorrente e recorrida.
20. Em resumo, as informações encaminhadas pelo Bacen são no sentido de que não há elementos para demonstrar que a certidão emitida pela incorporadora São Luís seja materialmente falsa, porque dela não consta que os serviços tenham sido plenamente executados pela Teltex Tecnologia S/A, mas apenas que essa empresa estaria executando os serviços contratados. Ademais, foi observado na diligência realizada que havia no local torres de sensores tipo IVA.
21. As informações prestadas pela contratada, a empresa Teltex Tecnologia S/A, são na mesma linha. São refutadas as alegações de parentesco da sra. Adelaide Florentino da Rosa com o sr. Valmor Fernandes Rosa Filho bem assim falsidade nos atestados, uma vez que em nenhum momento foi asseverado pela Incorporadora São Luís que os serviços teriam sido concluídos. 
22. Defendeu a representada que o fato de não haver edificações no local (Condomínio Reserva dos Lagos) não infirmaria a prestação de serviços por parte da Teltex Tecnologia S/A, uma vez que se trata de condomínio de lotes, sendo que à incorporadora competia apenas o fornecimento de infraestrutura para os futuros condôminos. Ademais, houve reconhecimento de firma, constante do contrato de prestação de serviços celebrado em 2017, por cartório de Gravataí/RS (vide documento de fls. 12/15, peça 123) .
23. No que tange ao número de sensores constantes do atestado fornecido da prefeitura municipal de Canoas/RS, alegou que não pode ser apurado apenas com base nas ordens de serviço emitidas anos de 2017 e 2018, já que o contrato teve início no dia 5/9/2014.
24. Concluiu a representada:
"A TELTEX foi constituída em 05.10.1993, a qualificação técnica da TELTEX foi conquistada com 26 (vinte e seis) anos de atuação perante o setor público e privado. Com grande satisfação salientamos que a TELTEX jamais sofreu qualquer penalidade, em nenhuma oportunidade houve inscrição de penalidade no SICAF, jamais foi penalizada com suspensão ou impedimento de licitar, absolutamente nunca foi penalizada com a declaração de inidoneidade. 
Por outro lado, importante avaliar a representante, consta na página 18.486 do processo do BACEN o relatório de ocorrências impeditivas indiretas do fornecedor, as páginas seguintes também mostram a quantidade enorme de penalidades registradas no SICAF, das mais variadas.
25. Assiste razão ao Bacen. Observo que o atestado fornecido pela Incorporadora São Luís e reproduzido na peça inicial (peça 1, fl. 17) limitou a informar que "os serviços prestados até o momento foram executados com total obediência aos projetos e especificações de modo plenamente satisfatório". Assim sendo, não há como concluir que houve falsidade material, muito embora o documento não fosse apto a comprovar a qualificação técnica da licitante, o que veio a ocorrer com base em outros atestados.
26. Sobressai dos autos o cuidado que a equipe técnica do Bacen teve para averiguar o cumprimento dos requisitos de habilitação (qualificação técnica) . Após examinar os 13 atestados apresentados pela empresa Teltex Tecnologia S/A, foram selecionados 3 que atenderiam, em princípio, os requisitos previstos no edital: da prefeitura municipal de Canoas/RS, da Universidade Federal do Rio Grande do Norte e do Tribunal de Justiça do Rio Grande do Norte. Houve contato telefônico com os órgãos/entidades para verificar a autenticidade das informações. E, diante das denúncias da licitante Control, ora representante, foram realizadas diligências in loco, das quais esta última empresa participou.
27. Portanto, tenho por pertinentes os esclarecimentos prestados pelo Bacen e considero a presente representação improcedente.
28. Diante das informações trazidas pela representante, em especial sobre o suposto parentesco direto (não existente) entre a proprietária da Incorporadora São Luís (fornecedora de atestado de qualificação técnica para a empresa Teltex Tecnologia S/A) , sra. Adelaide Florentino da Rosa, e o sr. Valmor Fernandes Rosa Filho, sócio-gerente da empresa Teltex Tecnologia S/A, a Selog vislumbra possível litigância de má-fé (alteração da verdade dos fatos) , consoante previsto no inciso II do art. 80 da Lei 13.105/2015 (Código de Processo Civil) e no inciso II do art. 2º e art. 6º do Código de Ética e Disciplina do Conselho Federal da Ordem dos Advogados do Brasil. Por conseguinte, a instrução propõe que o fato seja levado ao conhecimento da Ordem dos Advogados do Brasil, Seccional do Distrito Federal, a fim de que avalie a conduta dos profissionais que advogam para a representante.
29. Deixo de formular qualquer juízo sobre a conduta dos causídicos, que buscam incessantemente a defesa dos interesses de seus clientes, uma vez que extrapola a competência deste Tribunal, que deve ater-se à preservação do interesse público. 
30. Assim sendo, acolho a proposta da unidade técnica de encaminhar cópia desta deliberação à Ordem dos Advogados do Brasil - Seccional do Distrito Federal.
31. Observo que a decisão de considerar improcedente a presente representação, contida no despacho de peça 40, foi revista de ofício parcialmente (exceto no tocante à concessão de medida cautelar) no despacho de peça 60, por meio do qual foi determinado à Selog que examinasse os indícios de falsidade material dos atestados apresentados pela Teltex Tecnologia S/A, fornecidos pela prefeitura municipal de Canoas/RS e pela Incorporadora São Luís. 
32. Dessarte, o agravo de peça 45, datado de 14/2/2019, deve ser considerado intempestivo por não ter sido observado o prazo de cinco dias previsto no art. 289 do Regimento Interno, haja vista que a decisão impugnada foi prolatada em 21/1/2019.
33. Por fim, gostaria de consignar que me curvei ao entendimento dominante nesta Corte no sentido de que a representante necessita demonstrar razão legítima para intervir no processo ou a possibilidade de lesão a direito subjetivo próprio.
34. Anteriormente, entendia que a simples condição de licitante justificaria a habilitação da empresa representante como interessada, dado que o resultado do processo poderia eventualmente afetar seu interesse jurídico.
35. Contudo, a jurisprudência dominante nesta corte é mais restritiva e firmou-se no sentido de que a mera participação em processo licitatório não gera direito subjetivo a ser defendido perante este tribunal. Nessa linha são os acórdãos do Pleno 1472/2019 (rel. Ministro Aroldo Cedraz) , 730/2019 (rel. Ministro-Substituto André Luís de Carvalho) , 925/2019 (rel. Ministra Ana Arraes) , 409/2019 (rel. Ministro Raimundo Carreiro) , 1681/2018 (rel. Ministro José Múcio Monteiro) , 2130/2016 (rel. Ministro-Substituto Marcos Bemquerer Costa) , 1642/2016 (rel. Ministro Walton Alencar Rodrigues) . 
36. Observo que até mesmo o licitante vencedor não vem sendo não é admitido como interessado até que haja adjudicação do objeto. Nesse sentido, cito os acórdãos do Plenário 1236/2019-Plenário, da relatoria do Ministro Bruno Dantas, e 2319/2015, da relatoria do Ministro Vital do Rêgo.
37. No caso em comento, a representante, classificada em sexto lugar no certame, com preço ofertado R$ 971.837,12 maior que o da primeira colocada (segundo consta da Nota Técnica de peça 114) , não esclareceu, em nenhum momento, qual direito subjetivo próprio estaria sendo afetado. Por essa razão, indeferi o pedido de ingresso nos autos da representante e foi negado, pela Presidência (peça 128) , o pedido de sustentação oral formulado na inicial.

Diante do exposto, VOTO por que o Tribunal adote a deliberação que ora submeto a este colegiado.
TCU, Sala das Sessões Ministro Luciano Brandão Alves de Souza, em 24 de julho de 2019.
BENJAMIN ZYMLER 
Relator